【裁判字號】    92,台上,939
【裁判日期】    920227
【裁判案由】    殺人
【裁判全文】
最高法院刑事判決                                九十二年度台上字第九三九號
    上  訴  人  甲○○
右上訴人因殺人案件，不服台灣高等法院中華民國九十一年十一月二十八日第二審判
決（九十一年度上重訴字第二二號，起訴案號：台灣板橋地方法院檢察署九十年度偵
字第一五六五四號），提起上訴，本院判決如左：
    主  文
原判決撤銷，發回台灣高等法院。
    理  由
本件原判決認定上訴人甲○○曾犯賭博罪，經台灣板橋地方法院判處有期徒刑四月確
定，於民國八十八年十一月十六日執行完畢；又犯藏匿人犯罪，經台灣基隆地方法院
判處有期徒刑四月確定，於九十年八月十六日執行完畢。上訴人與被害人林書賢原係
國中同學，上訴人認被害人家中經營銀樓事業，家境寬裕，其本人則經濟情況不佳，
亟需款項，竟圖謀於殺害被害人後，再向其家人恐嚇取財之犯意，於九十年九月十九
日晚上六時許，以其所有0000000000號行動電話邀約被害人及不知情之國
中同學李俊諺及陳俊羽相聚，並駕駛其不知情之未婚妻所有ＪＧ｜六四一五號自用小
客車載被害人至台北縣三重市○○路○段與大智街口附近之某海產店，與先後到達之
陳俊羽、李俊諺飲食聊天。上訴人為使被害人飲酒而疏於防範，以遂行其目的，即屢
與被害人拼酒，並邀陳俊羽、李俊諺與被害人拼酒，且對被害人、陳俊羽及李俊諺三
人謊稱：伊要去大陸投資生意，需留三人家中電話，以便將來連絡之用，因而取得被
害人家中電話號碼。同日晚上十一時許，陳俊羽有事先行離去，餘三人繼續飲食，至
翌日（二十日）上午零時二十分許，李俊諺於上洗手間返回後，見被害人已乘坐於上
訴人之上開小客車內，即詢問是否由伊送回家，被害人表示不用，李俊諺乃先離去。
上訴人即駕駛該小客車搭載已有酒意之被害人，沿台北縣三重市○○路往重陽橋方向
行駛，至重陽橋前附近，即以預藏在車內之水果刀一支，趁被害人精神不濟未及防範
之際，朝其前頸喉嚨處砍殺二刀，上方一處八公分，創角尖銳，深及頸部肌肉，右側
頸動脈及頸靜脈均遭切斷，下方一刀長五公分，深入肌肉層，並與前一刀順勢合而為
一，被害人因猝然而無防備，未有抗拒，上訴人再朝被害人後頸第四頸椎處刺殺一刀
，因砍劈時遇頸椎棘突阻力，造成砍劈力道中斷，呈之字型，長約十公分，深入後頸
肌肉群，上訴人復壓住被害人之頭部，直至被害人因頸部銳器傷致失血性休克死亡為
止。上訴人於被害人死亡後，駕駛該車至台北縣新莊市○○路光華國小旁大排水溝附
近停車位停放，將被害人屍體拖至後車廂內，再搭計程車至台北縣三重市○○路之「
介壽園大旅社」投宿，休息至同日（二十日）上午五時許，騎乘先前停放在該處之其
不知情胞姐所有ＥＦＬ｜九○七號機車返家，至同日上午八時餘，騎乘同上機車至桃
園縣中壢市太平洋崇光百貨公司後，於同日上午八時五十五分許，以自己之上開行動
電話撥打被害人家中電話，向被害人母親廖疋恐嚇稱：被害人在其手上，必須於上午
十時前，準備美金一百萬元及新台幣（下同）一百萬元贖人，如籌不出錢，妳兒子現
在還好好的，但等一下就不知道了等語，致廖疋心生畏懼，並報警處理。其後至同日
下午四時四十五分許為止，上訴人接續多次撥打如原判決附表所示恐嚇內容之電話，
要求廖疋儘速給付款項，達成由廖疋攜帶三百萬元（含現金及黃金），單獨搭乘計程
車至上開百貨公司之協議，廖疋並提供0000000000號行動電話號碼予上訴
人聯絡。待廖疋到達該百貨公司時，上訴人騎乘上述機車四處巡視，發覺似有警員隨
同前往，乃通知廖疋更改交款地點，幾經商量更改後，約定在桃園市○○路與民族路
口附近，由廖疋將現金一百五十萬元及黃金一百二十兩裝入袋中，將袋子放在上訴人
所騎之上開機車掛鉤上。至同年月二十一日上午零時二十分許，上訴人至該機車處查
看廖疋是否依約交付款項時，察覺現場有警方人員，擬搭計程車離去時，為警當場逮
捕而恐嚇取財未遂，現金一百五十萬元及黃金一百二十兩由廖疋立據領回，警員即帶
同上訴人前往棄屍地點，發現被害人屍體及上開自用小客車，在車上查得上訴人所有
供犯罪用之水果刀一支，另扣得其所有行動電話一支。因而撤銷第一審之科刑判決，
改判依牽連犯關係從一重仍論處上訴人殺人，累犯罪刑。固非無見。
惟查：（一）、認定事實所憑之證據，須實際存在，就該案卷宗不難考見者，始克當
之；倘判決書內所記載之證據，與卷宗內筆錄或文件之內容不相適合，則其判決之根
據，實際上並不存在，自屬採證違法，且有證據理由矛盾之違誤。又刑法第五十五條
所稱之牽連犯，必須兩個以上之行為有方法與結果之關係者，始足構成；亦即行為人
意念中，祇欲犯某罪，而其實施犯罪之方法或實施犯罪之結果，觸犯行為人目的行為
或原因行為以外之其他罪名而言；至有無方法或結果之牽連關係存在，並應參酌行為
時客觀之事實以為決定，即在客觀上認其方法或原因行為，與犯罪之目的或結果行為
間，有不可分離之直接密切關係，始克成立。綜觀本案全部卷證，上訴人於警詢中係
自白渠於三、四個月前已想好以喝酒將被害人灌醉，予以殺死後，再向其家人勒贖錢
財（偵查卷第六頁）；於原審供稱其殺人沒有原因，且原先無意要錢，係殺人後才想
要錢等語（原審卷第二三六、二三七頁），並無一語述及自始意圖於殺死被害人後，
再向被害人家屬恐嚇取財之事證。原判決認上訴人係「圖謀於殺害被害人後，再向被
害人家人恐嚇取財之犯意」，設計將被害人殺死後，再向其家人恐嚇取財，已與卷證
資料不符。倘上訴人於警詢之供述為真，似係基於擄人勒贖之犯意而為，自應成立刑
法第三百四十八條之罪；若於原審之陳述方與事實相符，則殺人後另起恐嚇取財之犯
意，二罪即無牽連犯可言，應合併處罰。原判決就上訴人為達對被害人家屬恐嚇取財
之目的，何以須以殺死被害人為方法？或殺害被害人之原因行為，何以竟產生恐嚇取
財之結果？其殺人與恐嚇取財二行為間，有何方法與結果之客觀上直接密切而不可分
離之關係？未為必要之論述，逕認其所犯二罪間有方法結果之牽連關係，顯有判決理
由不備之違法。（二）、證據之證明力，固由法院自由判斷，但事實審法院此項自由
判斷職權行使，仍應受經驗法則與論理法則之支配，否則即屬違背證據法則。又行為
人基於何種意圖以實施犯罪行為，非不得參酌相關客觀事實之遂行，憑以認定其主觀
之犯罪意圖。再擄人勒贖罪之擄人方法並無限制，以強暴、脅迫為之者固可，即以欺
騙或其他方法誘使被害人置於其實力支配之下亦屬之。證人李俊諺證稱案發日係上訴
人主動邀約彼等與被害人一起飲宴，席間上訴人稱被害人日子好過，李俊諺有錢，且
以將赴大陸經商，打行動電話較不方便為由，向渠等索取家中電話，上訴人以前未曾
自己帶酒，當日竟購買二瓶高粱酒，一再與被害人拼酒，並將高粱酒與啤酒混合給被
害人喝，上訴人稱其從未見被害人醉過，要將他灌醉，至午夜十二點，被害人看起來
有些酒醉，待其上完廁所，見被害人已在上訴人車上，頭低低的，上訴人亦稱被害人
已經醉了等語。證人陳俊羽亦稱上訴人買來二瓶高粱酒，且以要去大陸投資生意為由
向伊三人要家中電話（偵查卷第十五頁、第八十五、八十六頁、原審卷第一二六頁）
。而證人連翊惠則供證上訴人並無出國計畫（偵查卷第八十七頁）。另上訴人將被害
人殺害後，即連續打電話向廖疋勒索金錢，廖疋要求降低贖金及與被害人講話，上訴
人答稱其係以生命交換該款，被害人現仍好好的，等一下就不知道了，若沒錢，就抱
歉了，如錢拿到了，就放人云云，有通聯紀錄附卷可稽，原判決亦為相同之認定。如
果無訛，上訴人似以使被害人「酒醉」之方式，將其騙上汽車，而置於自己實力支配
之下，以預藏之水果刀予以殺害後，再以先前藉口索取之電話號碼，打電話向其家人
勒索金錢。原判決將上訴人之行為割裂觀察，以被害人係自行搭乘上訴人之汽車為由
，認上訴人未以任何強暴、脅迫或欺騙方法剝奪被害人之行動自由，與擄人勒贖罪之
構成要件有間云云，進而變更檢察官之起訴法條，其自由判斷職權之行使，難謂與證
據法則無違。（三）、審理事實之法院，對被告之利益有重大關係之事項，在客觀上
認為應行調查之證據，均應詳為調查，然後基於調查所得之心證，以為判斷事實之基
礎。如事實尚非明確，而有應調查之證據未予調查，即予判決者，則有應於審判期日
調查之證據未予調查之違法。原判決既認上訴人當日與被害人及李俊諺、陳俊羽喝酒
，且據上訴人辯稱其已酒醉，殺人沒有原因云云，則上訴人當時之精神狀態如何？有
無心神喪失或精神耗弱而得減輕其刑之情形？案關重典，原判決未為必要之調查與論
述，亦有未合。以上，或係上訴意旨所指摘，或為本院得依職權調查之事項，應認原
判決有撤銷發回更審之原因。恐嚇取財未遂部分，雖屬不得上訴第三審之罪名，但基
於審判不可分之原則，自應予一併發回，附此敘明。
據上論結，應依刑事訴訟法第三百九十七條、第四百零一條，判決如主文。
中      華      民      國    九十二    年      二      月    二十七    日
                              最高法院刑事第十二庭
                                  審判長法官  張  淳  淙
                                        法官  謝  俊  雄
                                        法官  蘇  振  堂
                                        法官  張  春  福
                                        法官  呂  丹  玉
      右正本證明與原本無異
                                              書  記  官
中      華      民      國    九十二    年      三      月      七      日


司法院資訊處製作；財團法人民間司法改革基金會備份。
